福建高等法院金門分院刑事判決　　　　　 95年度上訴字第6號
上　訴　人
即　被　告　甲○○
選任辯護人　丁中原　　律師
　　　　　　連鳳翔　　律師
上　訴　人
即　被　告　富堡工業股份有限公司
兼　代表人　丙○○
共　　　同
選任辯護人　羅秉成　　律師
上　訴　人
即　被　告　富祐貿易股份有限公司
兼　代表人　丁○○
選任辯護人　高奕驤　　律師
上　訴　人
即　被　告　日通商行
兼　代表人　戊○○
選任辯護人　姜義贊　　律師
　　　　　　周嬿容　　律師
上列上訴人因違反政府採購法案件，不服福建金門地方法院94年
度訴字第18號，中華民國95年1 月25日第一審判決（起訴案號：
福建金門地方法院檢察署93年度偵字第442 號），提起上訴，本
院判決如下：
    主  文
原判決撤銷。
甲○○、富堡工業股份有限公司、丙○○、富祐貿易股份有限公
司、丁○○、日通商行、戊○○，均無罪。
    理  由
一、本件公訴意旨略以：丙○○（即林士強）係富堡工業股份有
    限公司（下稱富堡公司）負責人，甲○○係富堡公司業務企
    劃處副處長，丁○○係富祐貿易股份有限公司（下稱富祐公
    司）負責人，戊○○則係日通商行負責人。民國（下同）93
    年2 月間，丙○○見福建省金門縣社會局委託金門縣物資處
    依政府採購法辦理「金門縣身心障礙者紙尿褲補助採購案」
    招標（下稱金門物資處紙尿褲招標案），為使富堡公司得標
    ，及避免因不足三家廠商投標導致流標，竟與甲○○基於意
    圖影響採購結果之共同犯意聯絡，由甲○○分別向同一辦公
    處所之富祐公司丁○○及富堡公司金門地區代理商日通商行
    戊○○，借用富祐公司、日通商行名義與證件參加投標，而
    丁○○與戊○○雖無意願分別以富祐公司及日通商行名義參
    加金門物資處紙尿褲招標案之投標，仍容許甲○○借用其公
    司及商行名義參與投標；乃由甲○○電子領標後，將投標文
    件複製供受丁○○指示之不知情富祐公司副理黃興智委由不
    知情之員工詹雯涵填寫，並於93年2 月18日投標前一日，持
    投標文件親赴金門地區交付日通商行負責人戊○○不知情之
    夫乙○○填寫。甲○○另指示富堡公司不知情之出納施銘儀
    ，自富堡公司富邦商業銀行仁愛分行000000000000號帳戶內
    ，提領新臺幣（下同）十五萬元，分三筆，每筆五萬元，分
    別匯入金門縣物資處指定之臺灣土地銀行金門分行代收款專
    戶，作為富堡、富祐、日通商行三家投標廠商之押標金。嗣
    富祐公司以郵寄方式投標，富堡公司與日通商行則分別由甲○○與乙○○，於同年2 月19日前往金門縣物資處參與投標
    ，雖開標後，最低標為莉豐建材工程行，然因該工程行報價
    低於底價百分之八十，金門縣物資處乃依規定決標保留予次
    低標之富堡公司；惟嗣發現富堡公司、富祐公司及日通商行
    之押標金，均係以現金方式，由富邦商業銀行仁愛分行匯入
    ，且通匯序號相連，乃依政府採購法第50條第1項第5款規定
    ，不予決標，而經法務部調查局福建省調查處循線查獲上情
    等語。
二、按犯罪事實應依證據認定之，無證據不得認定犯罪事實；又
    不能證明被告犯罪者，應諭知無罪之判決，刑事訴訟法第15
    4條第2項、第301條第1項分別定有明文。又認定不利於被告
    之事實，須依積極證據，茍積極證據不足為不利於被告事實
    之認定時，即應為有利於被告之認定，更不必有何有利之證
    據（ 最高法院30年上字第816號判例）。又認定犯罪事實，
    所憑之證據，無論直接或間接證據，其為訴訟上之證明，須
    於通常一般之人均不致於有所懷疑，而得確信其為真實之程
    度者，始得據之為有罪之認定，倘其證明尚未達到此一程度
    ，而有合理性懷疑之存在時，即無從為有罪之認定，最高法
    院76年度台上字第4986號判例亦足資參照。
三、本件公訴人認甲○○、丙○○、丁○○、戊○○等涉嫌違反
    政府採購法第87條第5 項，富堡公司、富祐公司、日通商行
    則應另依政府採購法第92條就廠商科以罰金刑等罪嫌，無非
    係以被告甲○○、丙○○、丁○○、戊○○之供述，證人黃
    興智、乙○○、施銘儀之證述，富邦商業銀行客戶存款紀錄
    單及存摺類存款取款憑條影本各一紙，富邦商業銀行匯款委
    託書影本三紙，臺灣土地銀行匯款入帳單影本一紙，電子繳
    交憑據資料一紙、投標標價清單影本三紙，富堡公司、富祐
    公司及日通商行向行政院公共工程委員會之申訴異議、採購
    申訴審議判斷書相關卷宗影本、富祐公司應付憑單影本一紙
    ，日通商行臺灣土地銀行入戶電匯申請書及入金單影本各一
    紙，富祐公司彰化銀行之存款及支票帳戶資料查詢明細表各
    一紙，富祐公司富邦商業銀行存款及支票存提紀錄單各一紙
    ，富祐公司華南商業銀行存款及支票存款往來明細各一紙，
    投標廠商簽到表影本一紙，金門縣物資處開標/議價/決標/
    流標/廢標記錄影本一紙，金門縣物資處93年4月16日簽陳影
    本一件等為其主要之論據。惟訊據被告丙○○、甲○○、丁○○、戊○○等人固均坦承被告富堡公司、富祐公司及日通
    商行三家廠商共同參與金門物資處紙尿褲招標案之投標，且
    投標文件均來自甲○○，押標金由富堡公司代墊，但均矢口
    否認有何違反政府採購法第87條第5 項之罪嫌，被告丙○○
    辯稱：因同仁不解押標金給付程序所造成的錯誤，自己有投
    標能力，無需借用他人名義投標；被告甲○○辯稱：富堡公
    司有能力投標，基於富祐公司與富堡公司負責人為兄弟之情
    誼，以及日通商行不懂領標，主動請求協助，才將電子領標
    之文件供該二家廠商使用，又因該二家廠商欠缺資金，乃予
    以代墊。被告丁○○、戊○○則均辯稱：富祐公司、日通商
    行均有投標之意願，且有投標之能力，並無容許他人借用名
    義與證件投標之情事，使用富堡公司提供之電子領標文件及
    押標金乃緣於一時之便；被告戊○○另以：為改善代送（理
    ）商之微薄利潤，乃決意參與投標等語。經查：
  (一)按91年2月6日增修公布之政府採購法第87條第5 項，係因工
    程界借牌陋習已久，於921 大地震後，政府認為部分建築物
    遭震毀之原因，源自不具有資格之工程師或營造業者，向他
    人或營造業者借牌、偷工減料或施工不符合施工規範所致，
    為規範借牌及合意出借牌照之人，故增訂該規定。而依該法
    第87條第5 項前段規定：「意圖影響採購結果或獲取不當利
    益，而借用他人名義或證件投標者」，係指無此名義或證件
    ，而借用他人名義或證件投標者而言；該條後段規定：「容
    許他人借用本人名義或證件參加投標者」，係指除將名義或
    證件借予他人參與投標者外，其中所謂「參加投標者」，自
    係指該借用他人名義或證件之人參與投標，而非指出借名義
    或證件者本身參加投標，合先敘明。
  (二)查本件被告丙○○經營之富堡公司，被告丁○○經營之富祐
    公司，戊○○經營之日通商行，均係合法設立之公司行號，
    且亦符合投標資格而參與本件投標等情，有富堡公司、富祐
    公司及日通商行投標資料及營利事業登記證等件在卷可按（
    見金門縣物資處函卷）。足認富堡公司並非無名義或證件，
    而借用富祐公司或日通商行之名義、證件參加投標；富祐公
    司及日通商行亦並非無名義或證件而容許富堡公司以其等名
    義或證件參加投標，被告丙○○及丁○○、戊○○三人既無
    「借用他人名義或證件投標」或「容許他人借用本人名義或
    證件參加投標者」，已不符本條規範之客觀構成要件。
  (三)次按政府採購法第19條規定，機關辦理公告金額以上之採購
    ，原則上應依公開招標之方式進行，本件採購係以公開招標
    方式為之等情，有本件金門縣物資處開標 /決標/流標/廢標
    紀錄一紙在卷可憑（見偵查卷第62頁）。而機關依政府採購
    法規定辦理招標，除有該法第48條第1 項各款情形，不予開
    標決標外，有三家以上合格廠商投標，即應依招標文件所定
    時間開標決標，同法第48條第1 項定有明文。本件既採公開
    招標方式，則究竟有多少廠商參與投標，非被告丙○○、甲○○事先得以探知，況紙尿褲並非具有特殊技術或規格之物
    品，該標案去年亦有多人參與投標，則在資訊公開之情形下
    ，被告丙○○、甲○○並無特別邀同不具投標意願之其他廠
    商參與投標以達成至少三家投標規定之動機與必要，此觀本
    件招標案，除富堡公司、富祐公司及日通商行參加投標外，
    尚有莉豐建材工程行及全日美實業股份股份有限公司參加投
    標等情（見前開投標紀錄），顯見被告等人縱屬互相邀約共
    同參加本件招標案，亦無影響採購結果之不法意圖可言。
  (四)況富堡公司、富祐公司及日通商行均有投標意願，且投標金
    額均顯著不同之情，有各該公司標單及投標標價清單各三件
    附卷可參（見金門縣物資處函卷），復據被告丁○○於調查
    時供稱：伊係從富堡公司方面得知有關該招標案之訊息，經
    伊評估後，認為富祐公司可逕行投標，於是伊便指派助理黃
    興智全權負責該招標案（見偵查卷第20頁），於偵查中供稱
    ：伊係在業務的桌上看到資料後再自行計算，因伊很熟悉原
    料的價格，再參考大陸等進口的價格就可以計算出來等語（
    見偵查卷第92頁）。被告戊○○於調查時亦供稱：伊係在金
    門縣政府網站內得知「金門縣身心障礙者紙尿褲補助採購案
    」... 91年間因富堡公司得標此案後，由伊公司負責金門地
    區紙尿褲之配送，但因利潤微薄，使伊對於配送之意願降低
    。後來93年2 月間得知該採購案第一次公開招標，伊與伊先
    生乙○○均認為如果自己得標利潤會比較好，所以決定參與
    本次投標等語綦詳（見偵查卷第27、28頁）。核與證人即富
    祐公司副理黃興智於調查時證稱：公司負責人丁○○指示伊
    要參與該標案，經伊向富堡公司甲○○請求協助取得標單，
    經丁○○計算價格後決定底價（見偵查卷45頁），於偵查時
    證述：底標部分是由丁○○自己計算的，招標文件是丁○○
    叫我處理的；因富祐公司零用金不足，故向富堡公司借款；
    富祐公司沒有將證件或名義借予富堡公司，富祐公司是基於
    自己獨立意識去參與此件投標（見93年度助字第1973號偵查
    卷第7、8頁）；於原審審理時證稱：我與富堡甲○○沒有價
    格上的協調；投標時小姐說錢不夠，我打電話給老闆，他說
    找他哥哥丙○○借；富祐公司有投標意願等語（見原審卷15
    5至158頁）。證人即戊○○配偶乙○○於偵查中證稱：92年
    富堡公司標到紙尿褲的案，委託伊公司配送，因配送過程很
    麻煩... 伊便向富堡公司反應利潤很差，所以便與戊○○構
    思隔年要自行參與投標等語（見偵查卷第96頁），於原審審
    理時亦結證：填寫標單前並無與富堡公司談標價，我沒有借
    牌給富堡公司，富堡公司並沒有告訴我得標價格，因為我是
    富堡公司的配送商，成本十四元，給我百分之七的佣金等語
    綦詳（見原審卷125至127頁），已堪認被告丙○○（甲○○
    ）、丁○○、戊○○均有投標之意願甚明。且依其等投標之
    金額觀察，富堡公司出價三百六十萬九千五百七十六元，富
    祐公司出價四百零一萬三千二百八十元，日通商行出價四百
    十九萬六千一百六十元，然開標結果，最低價卻為另一莉豐
    建材工程行之二百七十六萬四千八百元，僅因其報價低於底
    價百分之八十而保留決標，果被告等人欲以多家借牌搶標之
    方式取得本件標案，則其價格之分布似應以較為接近其等主
    觀底標之價格而競標，以使其中任何一家足以得標，又不致
    耗費過多之成本，始較合理，惟其等之價格分別差距四十餘
    萬元及十八餘萬元，亦與一般借牌圍（陪）標之情並不相同
    。
  (五)另富堡公司借款予富祐公司及日通商行各五萬元，並以現金
    方式代為匯入押標金，導致通匯序號相連，而遭金門縣物資
    處認有政府採購法第50條第1項第5款「不同投標廠商間之投
    標文件內容有重大異常關聯者」之情形，而於開標後不予決
    標。惟查，政府採購法第87條第5 項所謂「借牌陪標」禁止
    之規定，主觀上須有影響採購結果或獲取不當利益之不法意
    圖，客觀上須有單純借用或容許他人借用他人或本人名義或
    證件參加投標之行為，亦即並無投標之真意而參與投標，此
    項主客觀要件需依積極證據認定之，自不待言。按現代分工
    精密之商業經濟活動，每多垂直或水平整合之各廠商共同經
    營同一或類似之營業內容，以求更具效率之運作並創造各企
    業廠商間之最大利潤，故於同一投標採購案，為求集團間或
    上下游廠商間均能獲取商業利益，如分別或共同以各廠商之
    名義參與投標以獲得最大之得標機會，自難謂不具有正當之
    事由，而與單純借牌陪標之行為尚屬有間。本件富堡公司負
    責人丙○○與富祐公司負責人丁○○二人本係兄弟關係，二
    家公司並均設於台北市○○○路○ 段97巷27號1、2樓，其營
    利事業登記證所載之營業項目均包含「衛生紙... 紙尿片..
    . 及各類紙器之原料及成品的買賣代理經銷及進出口業務」
    （見偵查卷第104、145頁），且互為股東，平日即有交易關
    係存在，關係自較其他一般公司密切；而日通商行係富堡公
    司紙尿褲販售之金門代銷商，彼此間業務往來已久，均已據
    被告丙○○於調查時供稱：富祐公司係伊弟弟丁○○開設，
    日通商行乙○○是公司金門代送商，基於維持良好生意關係
    ，伊公司願意借款予富祐公司及日通商行代為繳納該標案之
    押標金等語（見偵查卷第16頁）。另被告甲○○於調查時亦
    供稱：雖然富祐公司及日通商行係富堡公司之競爭廠商....
    但若其中一家得標，應該會向本公司購買產品，本公司仍有
    利潤，所以才會代墊押標金等語（見偵查卷第39頁）。足見
    富堡公司、富祐公司及日通商行均屬具有本案相關營業內容
    之合法廠商，並非屬所謂空殼廠商，則關係企業共同投標以
    圖增加得標機會，合於現代企業運作之模式，於本法自亦無
    違，僅以投標押金通匯序號相連即謂為「借牌陪標」，其思
    考實過於單純（如非連號則非借牌？廠商豈不甚易規避之）
    ，自不足採信。故本案被告丙○○（甲○○）、丁○○、戊○○均應認確有投標之真意，並不構成前揭政府採購法之犯
    行，此與零件、地址、成本或押標金等事項均無何關聯。
四、綜上，被告丙○○、甲○○、丁○○、戊○○確分別有為富
    堡公司、富祐公司及日通商行投標之真意，並無借用或容許
    他人借用之虛偽投標以圖影響採購結果或獲取不法利益之行
    為，自難遽認被告有何違反政府採購法第87條第5 項或應依
    同法第92條科以罰金刑之犯行。此外復查無其他積極證據足
    資認定被告有何公訴人所指犯行，揆諸首揭最高法院判例所
    示意旨，自不能遽以該罪相繩，被告犯行既屬不能證明，自
    應諭知無罪之判決。原審不察，未就現代商業運作之模式為
    完全之觀察，遽為被告等有罪之認定，自有未合，被告等提
    起上訴，否認犯罪，指摘原判決不當，應認有理由，應由本
    院將原判決撤銷，均諭知被告無罪之判決，以臻適法。
據上論斷，應依刑事訴訟法第369條第1項前段、第364條、第301
條第1項，判決如主文。
本案經檢察官羅松芳到庭執行職務
中　　華　　民　　國　九十六　年　　八　　月　二十四  日
  　　　　　　　　　刑事庭審判長法　官　蔡　清　遊
    　　　　　　　　　　　　    法　官　黃　玉　清
　　　　 　 　　　　　　　　　　法　官　朱　光　仁
上開正本證明與原本無異。
不得上訴。
                                書記官　李  麗  鳳
中　　華　　民　　國　九十六　年　　十　　月　二十九  日
